【裁判字號】    90,上易,1195
【裁判日期】    900927
【裁判案由】    業務侵占
【裁判全文】
臺灣高等法院高雄分院刑事判決          九十年度上易字第一一九五號
    上  訴  人
    即  被  告  甲○○
    選任辯護人  焦文城律師
                張清富
                施秉慧
右上訴人因業務侵占案件，不服臺灣高雄地方法院九十年度易字第九六一號中華民國
九十年五月二十八日第一審判決（起訴案號：臺灣高雄地方法院檢察署八十九年度偵
字第一一０五二號），提起上訴，本院判決如左：
      主      文
原判決撤銷。
甲○○無罪。
      理      由
一、公訴意旨略以：被告甲○○前與蔡松哲合作經營綠恆國際有限公司（以下稱綠恆
    公司）及綠洋國際工程有限公司（以下稱綠洋公司），後甲○○於民國八十八年
    九月間，與告訴人陳姿廷、陳秋君及周子喬等人共同在高雄市左營區○○○路三
    九三號經營國際快客工程有限公司（以下稱快客公司），而於同年十月十二日與
    蔡松哲協議，甲○○退出綠恆公司及綠洋公司之經營，並簽訂協議書，其中約定
    原綠恆公司所有之工務車，車牌號碼ＹＴ－九九八三號自用小貨車一輛，歸甲○
    ○所成立之新公司所有，該車未繳清之汽車貸款並由甲○○所成立之新公司負責
    繳納。甲○○遂於同年十月十五日，將前開自小貨車移轉登記為快客公司所有，
    並由快客公司將該車之汽車貸款新臺幣（下同）十四萬六千二百四十一元繳清，
    惟因甲○○出任快客公司主管職務，而由快客公司將前開自小貨車交由甲○○作
    為職務上持有使用。嗣於同年十二月廿日，因快客公司無法繼續經營，甲○○明
    知該自小貨車已屬快客公司所有，竟意圖為自己不法之所有，將該自小貨車駛離
    快客公司拒不交還快客公司，並將該自小貨車交付他人使用，而將該自小貨車侵
    占入己。案經快客公司訴請偵辦，因認被告有犯刑法第三百三十六條第二項之業
    務侵占罪嫌。
二、公訴人認被告有犯前開業務侵占罪嫌，係以告訴人即快客公司代表人陳姿廷之指
    訴，及卷附之行車執照、保險證、繳納車款明細表、監理規費收據各一紙，為其
    主要論據。訊據上訴人即被告甲○○堅決否認有前開業務侵占犯行，辯稱：伊與
    蔡松哲之綠恆公司、綠洋公司拆夥時，原協議系爭自用小貨車歸伊所有，但因伊
    無力清償汽車貸款，故由快客公司繳清所積欠之汽車貸款十四萬六千二百四十一
    元，為了擔保將來返還快客公司之上開代墊款項，及為節省快客公司之稅捐，才
    將該車登記為快客公司所有。伊加入快客公司僅有勞務、信用出資，並無實際現
    金出資。快客公司雖然登記伊為股東，但股份僅百分之五（即五萬元），屬於象
    徵性質，事實上，伊並未繳納五萬元股款。而該自用小貨車之現值有卅七萬零五
    百五十六元（原審認定之現值），當初過戶給快客公司，並非以該車現值為出資
    ，僅因快客公司幫伊代繳貸款，為了讓快客公司作擔保，才登記予快客公司。該
    車仍屬於伊所有，由伊使用。加入快客公司僅兩個月，陳姿廷就自動停止營業，
    且八十八年十一月份之員工薪資十五萬元是伊代為支付的，公司停止營業後，迄
    未辦理清算程序，自用小客車之歸屬不明。告訴人有以存證信函通知伊應分擔公
    司之虧損，及伊駕駛自用小客車所發生之民刑責任，應由伊自行承擔，與快客公
    司無關。快客公司僅要求伊分擔公司之虧損，並未要求返還自用小客車。後因談
    不攏，快客公司才告伊侵占自用小貨車，事實上，從偵查中開始迄今，伊都願意
    交還自用小客車，但告訴人都拒絕接受，反而要求伊應支付公司虧損金額，伊並
    無業務侵占之法情事等語。
三、經查：
  (一)告訴人於告訴狀內載明被告係以業務及技術能力、客戶契約做為加入股東條件，
    告訴代理人陳秋君於偵查時亦指稱：「當時因陳胤庭有客戶及業務可作，『所以
    才用陳姿庭及我出資』等語（偵查卷八十九年十月十三日偵訊筆錄參照），證人
    陳資廷亦於原審證述：「（被告入股時有出資？）他沒有出金錢，但他說他有業
    務量」等語（原審卷九十年五月十四日審判筆錄參照），上開指述，適與被告所
    稱：「（有登記為快客公司的股東？），有，但我沒有任何的出資」等語相符，
    亦即三人均一致陳稱當時陳秋君、陳姿廷為實際現金出資，而被告僅為勞務及信
    用出資（即提供客戶及業務等無形之支出）並無實際出資等情，應屬事實。則被
    告於告訴人公司代墊自用小貨車之貸款十四萬六千二百四十一元後，即將現值尚
    卅七萬零五百五十六元之該車登記予快客公司名下，顯係作為快客公司代墊貸款
    之擔保，應無疑義，從而，被告於加入股東時，當無提供涉案貨車做為公司資產
    （即實物出資）甚明，惟告訴代理人等竟指稱涉案貨車係係由被告入股時提供做
    為公司所有，登記於公司名下云云，即顯與事實相違。
  (二)證人陳姿廷雖稱：「（他是不是有將一台小貨車過戶給快客公司，是出資嗎？）
    當時約定我們幫他付清小貨車之貨款以及清償綠恆公司的債務，然後小貨車屬於
    公司，我們幫他付的貸款十五萬，我們幫綠恆公司付員工薪資、及工程未付款約
    六十萬，快客公司當時是承繼綠恆公司的債務債務，：：：我們跟被告約定綠恆
    的債務由快客擔」等語（原審九十年五月十四日審判筆錄參照），非但僅稱係當
    時約定代付債務及貨車貸款云云，而未就涉案貨車是否屬被告出資等情為確定回
    答。況查卷附被告與案外人蔡松哲於八十八年十月十二日所簽署之協議書業已載
    明：「甲方（即被告）退綠恆公司出及綠洋公司，放棄基於股東身分所得向公司
    主張之權利，『同時甲方亦不負擔綠恆公司及綠洋公司在外所生（包含訂立本協
    議書之前或之後）之一切債務或任何義務』、『綠恆公司及錄洋公司未完成之工
    程、未收之帳款、銀行之借貸及民間之借貸均由蔡松哲負責與甲方無關』」等語
    ，亦即依上開協議內容，被告對於綠恆公司之債務既無負責承受之問題，則何有
    可能另與告訴人等協調，再由告訴人公司負責清償綠恆公司之舊有債務，並以之
    為提供貨車所有權之代價？此即足證告訴人及證人之指述完全與事實不符。
  (三)查涉案貨車係於八十六年十一月廿二日領牌，扣除折舊金額尚有三十七萬餘元，
    此亦為原審判決所認定，則以告訴人自承公司代為支付之貨車貸款約十五萬元，
    若以此等金額之支出，即可取得涉案貨車之所有權利，豈非認定被告願自甘損失
    ，於自己並無所獲之情形下，平白將涉案貨車之所有權過戶予公司，致損失約廿
    二萬元之理？此等情節顯與常理完全不符，況以告訴人、證人復一致陳稱被告僅
    為勞務、信用出資、並無現金出資、即無可能將損失額做為出資等情，益足證其
    指述之矛盾，與事實不符甚明。
  (四)告訴人固又指稱被告提供信用、勞務出資，並提供涉案貨車為公司所有云云，姑
    不論被告之信用、勞務出資價值為何，僅就客觀之涉案貨車之價值觀之，依前述
    說明可知，涉案貨車於過戶予告訴人公司當時，扣除未付貸款額後，剩餘價值尚
    有廿餘萬元，則若被告果如告訴人所述，將涉案貨車做為出資提供為告訴人公司
    所有云云，顯然被告所能取得之出資額或股份價值，顯將高於廿萬元（即包括貨
    車價值、勞務、信用出資價值）甚明，惟觀諸卷附告訴人公司登記事項卡（刑事
    告訴狀證一參照），『被告於告訴人公司之出資客，僅區區新臺幣五萬元』，顯
    與告訴人指述情節相違，足認其指述情節之不實。
  (五)告訴人既指稱被告所提供之涉案貨車為公司所有云云，即涉案貨車應屬公司資產
    ，結束營業時仍應將其視為公司資產而行清算，惟告訴代理人陳秋君於偵訊時指
    述：「（你們公司是否有清算？）『沒有，因為都沒有東西』」等語（八十九年
    十月十三日偵訊筆錄參照），自承公司並無任何資產可資清算等語，如此顯然間
    接認涉案貨車非屬公司資產，故無清算事宜，顯與其指述情節顯有未符。
  (六)告訴代理人雖一再指摘涉嫌貨車為公司所有，經向被告多次催討被告仍拒絕返還
    云云，惟觀諸告訴人所提出之錄音帶譯文及存證信函所示，足認告訴人對涉案貨
    車為被告所有，嗣後結束營業時將貨車取回等情並無異見，詳析之：
    1.告訴人於原審昃出與被告對話錄音帶譯文乙份（原審卷九十年五月十五日刑事
      陳報證物狀證物一參照），觀諸陳秋君所為談話記錄：
      「國際快客這一百多萬（指虧損金額）你打算如何處理？：：：」
      「我是說再怎麼樣雙方坐下來談，雙方願意怎麼負擔坐下談，白紙黑字寫清楚
      ，不要說一廂情願你那邊認為要怎麼還，好像說你高興怎麼還就怎麼還」
      「那你就是根本沒有還錢的意願了？」
      「好，今天你願意還言些錢，但你根本沒說要如何還：：」等語。
      是依上開封談記錄，陳秋君非但並無一語提及該貨車係公司所有，被告應將貨
      車返還、或被告開走貨車行為已屬犯罪云云，反僅就出資額之虧損部分，一再
      要求被告分擔返還，並要求被告與之協調清償等語，除足認告訴人對於被告將
      車輛開走等情，並無異議，足證涉案貨車實為被告所有外，告訴人提出本件訴
      訟，不過以逼迫被告清償出資額之手段。
    2.另查，告訴人雖主張涉案貨車為公司所有，惟依被告所述：
      「車子（貸款）我會付，薪水我也會付，就這樣」
      「我已經告訴你說我願意付貨車的錢及員工薪水」等語。
      足認告訴代理人與被告爭執者，無非係就涉案貨車貸款返還等問題，惟告訴人
      既主張涉案貨車係由公司清償貨車貸款，而為公司所有云云，今反與被告爭執
      應清償公司已付之貨車貸款等情，足認告訴代理人實為主張該筆貸款為公司所
      「代付」，而並非公司取得涉案貨車所有權之代價，此點即顯與其指摘內容相
      違，足認涉案貨車並非屬被告提供之出資。
    3.告訴人於八十九年三月十四日以高雄五十五支局第九七五號存證信函（偵查卷
      刑事告訴狀證四參照），其上載明：「：：：台端自民國八十八年十二月廿日
      起擅自開走使用，迄今尚未歸還，『若有任何交通事故刑事責任或失竊，概由
      台端自行負責，與本公司負責人及其他股東無關』：：：」等語，依其文義，
      非但無一語請求被告應將貨車返還，亦未指摘被告駕駛貨車之行為，涉犯詐欺
      、侵占罪責，『反僅聲明被告在外駕駛涉案貨車之行為，與公司概無關連』，
      亦即，告訴人發此存證信函，不過欲向被告聲明其駕駛車輛之行為，若發生車
      禍或失竊情事，公司概不負責等語，足認告訴人對於被告駕駛涉案貨車一事，
      業已明示之默認，惟不願因涉案貨車，而牽涉任何民、刑事責任甚明。
  (七)告訴人公司代支付自用小貨車貸款十四萬六千二百四十一元，後該車始登記予告
    訴人公司名下，已如前述。而被告亦代快客公司代為支付八十八年十一月份之員
    工薪資十五萬元等情。除據被告供述明確，並據證人林振豐於本院調查中結證屬
    實，且為告訴人陳姿廷於本院所是認。則被告對於快客公司代為支付之自用小客
    車之貸款，應可視為已清償，則該車雖仍登記快客公司名下，然被告繼續使用該
    車，在主觀上，並無業務侵占犯罪之故意。
四、綜上所述，被告所辯上情，經調查結果，應堪採信。此外，復查無其他確切之證
    據足證被告犯罪，應認不能證明被告犯罪。原審未予詳查，遽為被告科刑之判決
    ，尚有未當。被告上訴意旨，執此指摘原判決不當，為有理由，自認由本院將原
    判決撤銷改判，另為被告無罪之諭知。
據上論斷，應依刑事訴訟法第三百六十九條第一項前段、第三百六十四條、第三百零
一條第一項，判決如主文。
本案經檢察官陳新慶到庭執行職務。
中    華    民    國         九十       年      九      月    二十七    日
                              臺灣高等法院高雄分院刑事第三庭
                                  審判長法官  謝宏宗
                                        法官  莊崑山
                                        法官  陳中和
右正本證明與原本無異。
不得上訴。
                                      書記官  王秀娟
中    華    民    國         九十       年      十      月      二      日
                                                                      Ｈ


司法院資訊處製作；財團法人民間司法改革基金會備份。
